【裁判字號】    95,訴,3155
【裁判日期】    970225
【裁判案由】    殺人未遂
【裁判全文】
臺灣板橋地方法院刑事判決              95年度訴字第3155號
公  訴  人  臺灣板橋地方法院檢察署檢察官
被      告  甲○○
            丁○○
                    （另案在臺灣臺北監獄臺北分監執行中）
上2 人共同
選任辯護人  余忠益律師
            劉興業律師
被      告  乙○○
選任辯護人  黃柏彰律師
上列被告等因殺人未遂案件，經檢察官提起公訴（95年度調偵字
第374 號），本院判決如下：
    主  文
甲○○、丁○○共同犯傷害罪，甲○○處有期徒刑壹年拾月，減
為有期徒刑拾壹月；丁○○處有期徒刑壹年，減為有期徒刑陸月
，如易科罰金，以銀元參佰元即新臺幣玖佰元折算壹日，扣案之
西瓜刀壹支沒收。
乙○○無罪。
    事  實
一、甲○○、丁○○於民國94年11月12日晚間9 時40分許，在臺
    北縣中和市○○路○ 段482 巷17之5 號「亭停車場」，因
    故與停車場管理員戊○○發生爭執，甲○○、丁○○竟基於
    傷害之犯意聯絡，甲○○持西瓜刀1 支，丁○○則徒手，共
    同朝戊○○揮砍及揮拳，致戊○○受有顏面撕裂傷合併神經
    肌肉斷裂、雙上肢多處撕裂傷合併伸肌腱、肌肉及骨頭斷裂
    之傷害。嗣經戊○○報警處理，循線查悉上情，並扣得西瓜
    刀1 支。
二、案經戊○○訴由臺北縣政府警察局中和分局報告臺灣板橋地
    方法院檢察署檢察官偵查起訴。
    理  由
一、被告甲○○對上開傷害犯行，業於本院審理時坦承不諱；被
    告丁○○雖自承與被害人戊○○發生衝突並對其揮拳之事實
    ，惟矢口否認涉有傷害犯行，辯稱：其並未打到戊○○云云
    。經查：
（一）甲○○、丁○○於94年11月12日晚間9 時40分許，在臺北
      縣中和市○○路○ 段482 巷17之5 號「亭停車場」，因
      故與停車場管理員戊○○發生爭執，甲○○持西瓜刀1 支
      ，丁○○則徒手，朝戊○○揮砍及揮拳，致戊○○受有顏
      面撕裂傷合併神經肌肉斷裂、雙上肢多處撕裂傷合併伸肌
      腱、肌肉及骨頭斷裂之傷害等情，業據被告甲○○、丁○○坦承屬實，並經證人即被害人戊○○、證人即現場另名
      停車場管理員丙○○到庭證述甚詳，而2 名證人除就丁○○有無持刀之證詞與前揭事實有所出入外（詳如理由一(二)
      ２所述），餘與上開認定尚無相違，此外，另有戊○○受
      傷照片1 張、亞東紀念醫院診斷證明書1 張、監視錄影光
      碟及勘驗筆錄、監視錄影畫面翻拍照片1 份在卷可稽，暨
      扣案之西瓜刀1 支可資佐證，足認被告甲○○上開自白與
      事實相符，被告丁○○與戊○○發生衝突並對其揮拳之事
      實，亦屬真實。
（二）被告丁○○雖辯稱其未打到戊○○；被害人戊○○則指稱
      丁○○並非徒手，而是持刀云云。然：
    １本案衝突之起因，係因丁○○撞斷停車場柵欄所引起，為
      被告丁○○所坦承，而觀之卷附監視錄影翻拍畫面，甲○○至其所駕駛之白色小客車上拿取西瓜刀時，丁○○、戊○○即已拳腳相向，顯見先與戊○○發生鬥毆之人乃丁○○。甲○○、丁○○既均有朝戊○○攻擊之行為，且均稱
      是因戊○○持柵欄要打丁○○，其等才會反擊，丁○○於
      檢察官偵訊時，並稱「甲○○下車就為我出頭」，其等對
      彼此之行為自有相互之認識，則2 人進而共同對戊○○施
      加暴力，即難謂無犯意聯絡。按共同正犯之意思聯絡，不
      限於事前有所協議，其於行為當時，基於相互之認識，以
      共同犯罪之意思參與者，亦無礙於共同正犯之成立（最高
      法院73年臺上字第1886號判例要旨參照），甲○○、丁○○就上開傷害犯行，應屬共同正犯無訛。雖依前揭診斷證
      明書所載，戊○○所受傷勢多係刀傷，理應是由持刀之甲○○所造成，但共同正犯間，非僅就其自己實施之行為負
      其責任，並在犯意聯絡之範圍內，對於他共同正犯所實施
      之行為，亦應共同負責，被告甲○○、丁○○既對戊○○
      共同行毆，而屬共同正犯，即無區別刀傷、徒手傷而分負
      責任之理（最高法院32年上字第1905號判例要旨）。故被
      告丁○○雖否認打到戊○○，觀諸卷證資料，亦乏積極證
      據足以確認此部分事實，然其應就全部之傷害犯行負責，
      尚無疑義。從而，被告丁○○所為辯解，不足據為對其有
      利之認定。
    ２被害人戊○○指稱丁○○有持西瓜刀朝其揮砍，丙○○於
      本院作證時，亦為相同之陳述。惟戊○○、丙○○上開證
      詞，非僅與被告3 人堅稱僅甲○○持有西瓜刀之說法相矛
      盾，與其等己身於警詢時所證，亦有不同。蓋戊○○於警
      詢時，乃證稱：「我只記得著深色上衣男子向我揮砍，後
      我身上受傷，不知道另一著白色上衣男子有無朝我動手。
      」，亦即僅能確認有1 人持刀朝其揮砍，與其於本院審理
      時證稱甲○○、丁○○均有對其施暴，顯然有間；而丙○○於警詢時，係表示當時其急著報警，並未目睹戊○○遭
      砍殺之經過，也未見到何人持何種兇器傷害戊○○，與其
      於本院審理時，明確指稱甲○○、丁○○均有持刀之說詞
      相較，亦有牴觸。戊○○於本院審理時，固改稱：「我在
      警詢中所稱穿著深色上衣的男子就是丁○○，另外穿著白
      色上衣，袖子有黑條紋，有到白色自小客車拿出刀子的人
      是指甲○○，……筆錄記載穿著深色上衣男子向我揮砍，
      不知道另外衣著白色上衣男子有無朝我動手，實際上應該
      是甲○○、丁○○兩人都有砍我。」云云，然經與前揭監
      視錄影畫面翻拍照片相比對，實際上，甲○○乃穿深色衣
      服，自白色小客車上拿出刀子之人亦是甲○○，戊○○前
      揭說詞顯將甲○○、丁○○相混淆。另丙○○於本院審理
      時所述丁○○取刀之過程即：「他們（按：指甲○○、丁○○）2 人跑到同一臺車子裡面各拿出一把刀出來，他們
      是開左後車門把刀拿出來，他們是一前一後進去同一個車
      門拿刀出來。」、「（問：從何種顏色車子拿出刀？）好
      像是白色車子。」，與監視錄影畫面翻拍照片顯示僅甲○○1 人返回其白色小客車取刀之事實，亦有不符。是戊○○、丙○○所言丁○○持刀揮砍之情節，非無可能因記憶
      不清，且受主觀認知之影響，而與實情有所差距。兼之，
      就現存監視錄影畫面（非連續畫面，係以秒為單位間隔拍
      攝，且礙於拍攝角度、拍攝時之光線，未能清楚見到案發
      經過全貌），確未能見到丁○○持西瓜刀之畫面，而本案
      實際扣案之西瓜刀，復僅1 支，罪既有疑，自不能遽認被
      告丁○○持有西瓜刀，僅得認定其係徒手施暴。
（三）被害人戊○○另指摘被告等人有致其於死之意。按殺人未
      遂與傷害之區別，本視加害人有無殺意為斷，被害人受傷
      之程度，被害人受傷處所是否為致命部位，及傷痕多寡，
      輕重如何，僅足供認定有無殺意之參考，究不能據為區別
      殺人未遂與傷害之絕對標準，故不能僅因被害人受傷之位
      置係屬人體要害，即認定加害人自始即有殺害被害人之犯
      意（最高法院94年度臺上字第6857號判決要旨參照）。甲○○、丁○○與戊○○並不相識，依丙○○所證，甲○○
      等人係因認為戊○○口氣不佳，始生齟齬，顯見雙方原無
      深仇大恨，僅是一時衝動而起爭執，而戊○○於警詢時，
      亦表示被告等人係對其稱「我不爽，你想要怎樣，是否想
      打架」等語，則衡酌甲○○、丁○○與戊○○發生衝突之
      原因及初始之言談舉止，其等是否有殺害戊○○之意，顯
      非無疑。再者，依卷附監視錄影畫面之連續翻拍照片可知
      ，在甲○○取出西瓜刀之前，戊○○手上已持有柵欄，故
      甲○○表示其所以持刀是因戊○○先持柵欄之說詞，並非
      全然無憑；又雙方之糾紛既是臨時發生，甲○○自無事前
      準備兇器之理，是甲○○表示該西瓜刀是工作需要放在車
      上，亦難遽指為不實；另戊○○固證稱甲○○、丁○○曾
      對其追逐施暴，然其回到警衛亭後，2 人並無進一步攻擊
      行為，而是逕自離去，同經其證述明確，此與被告甲○○
      所稱其追逐戊○○之目的是要嚇人，核無相違，據此，甲○○於傷害戊○○之過程中，亮刀傷人、持刀追逐固甚為
      不該，但亦不得因此即認其有殺人之意。至戊○○雖然受
      傷非輕，惟觀之卷附診斷證明書及照片，其傷勢多在身體
      正面，除右臉頰之傷勢外，主要仍是手部之防禦性刀傷，
      理應是戊○○面向加害者時所造成，而戊○○自承斯時手
      持柵欄，依據戊○○持柵欄時之高度及上揭傷勢位置反推
      甲○○揮擊部位，甲○○稱其是朝戊○○手部、柵欄處揮
      砍，並無不合，既乏證據足認甲○○是朝戊○○致命部分
      揮砍，丁○○又僅是徒手鬥毆，已認定如上，益難認其等
      對戊○○有殺意。從而，戊○○雖於該次衝突中受有前揭
      傷害，且傷及臉頰部位，但被告甲○○、丁○○是否有殺
      人之意既有疑義，即不得遽以殺人未遂罪名相繩。
（四）綜上所述，被告甲○○、丁○○共同傷害戊○○之犯行事
      證明確，洵堪認定，應依法論科。
二、被告甲○○、丁○○行為後，刑法部分條文及其配套規定業
    經變更，並均於95年7 月1 日施行，茲依規範行為後法律變
    更所生新舊法律比較適用之準據法即刑法第2 條第1 項之規
    定（最高法院95年第8 次刑事庭會議決議參照），就與本案
    相關之法律變更，為「從舊從輕」之整體比較（詳如附表所
    示），行為後之法律並未較有利於被告，應適用行為時即修
    正前之規定論處。核被告甲○○、丁○○所為，均係犯刑法
    第277 條第1 項之傷害罪。檢察官起訴時，雖認被告甲○○
    丁○○所為涉犯刑法第271 條第2 項、第1 項之殺人未遂罪
    ，惟因無積極證據足認其等主觀上有殺人犯意，自不得逕以
    殺人未遂罪名相繩，僅得認定2 人所為係犯傷害罪，已如前
    述，因基本社會事實相同，故起訴法條應予變更。被告甲○○、丁○○就上開傷害犯行，有犯意聯絡及行為分擔，應以
    共同正犯論。爰審酌被告甲○○、丁○○僅因細故即任意傷
    害他人，所為非是，惟甲○○犯後已坦承犯行，丁○○亦承
    認與被害人發生衝突，兼衡2 人犯罪之動機、手段、素行、
    迄未與被害人達成和解及被害人所受傷勢主要是甲○○所造
    成等一切情狀，分別量處如主文所示之刑。因被告甲○○、
    丁○○所為傷害犯行之犯罪時間，係於96年4 月24日以前，
    合於中華民國96年罪犯減刑條例所定之減刑條件，應再減其
    等之宣告刑2 分之1 ，併就被告丁○○部分，諭知易科罰金
    之折算標準。扣案之西瓜刀1 支，為被告甲○○所有供犯本
    案所用之物，業經其供承在卷，應依刑法第38條第1 項第2
    款規定及共同犯罪行為，應由共犯各負全部責任之理論，於
    被告甲○○、丁○○項下均諭知沒收。
三、公訴意旨認被告乙○○亦有參與甲○○、丁○○對戊○○施
    暴之行為，而與甲○○、丁○○共犯刑法第271 條第2 項、
    第1 項之殺人未遂罪云云。按犯罪事實應依證據認定之，無
    證據不得認定犯罪事實，刑事訴訟法第154 條第2 項定有明
    文。而認定不利於被告之事實，須依積極證據，苟積極證據
    不足為不利於被告事實之認定時，即應為有利於被告之認定
    ，更不必有何有利之證據（最高法院30年上字第816 號判例
    要旨參照）。公訴人認被告乙○○涉犯上開犯行，無非係以
    戊○○之說詞為主要依據；被告乙○○則堅決否認有對戊○○為不法行為，辯稱其當時僅是勸架等語。經查，戊○○於
    本院審理時，雖指稱被告乙○○有對其施加暴力，但對於如
    何施加暴力，並不具體，且屢有不同說法，甚至於本院審理
    時證稱：「……另一個人（按：指乙○○）沒有拿刀，他站
    在後面。」、「乙○○是否有打到我，我不清楚。」等語，
    而丙○○除明確表示其無法辨別何人傷害戊○○外，依其於
    檢察官訊問時所證，一開始與其發生爭執之人，僅丁○○、
    甲○○2 人而已，並不包含乙○○，是戊○○、丙○○之證
    詞，均不足據為不利被告乙○○之認定。反之，甲○○、丁○○均堅稱乙○○並未毆打戊○○，核與被告乙○○之供述
    相符。是公訴人所提證據，尚難證明被告乙○○涉犯所指殺
    人未遂犯行或本院認定之傷害犯行。既乏積極證據可證明被
    告乙○○之犯行，罪疑唯輕，應從其有利之認定，而為無罪
    之諭知。
據上論斷，應依刑事訴訟法第299 條第1 項前段、第300 條、第
301 條第1 項，刑法第277 條第1 項、第38條第1 項第2 款，行
為時（即94年2 月2 日修正公布，95年7 月1 日施行前之）刑法
第28條、第33條第5 款、第41條第1 項前段，刑法施行法第1 條
之1 第1 項、第2 項前段，行為時（即95年5 月17日公布廢止，
同年7 月1 日施行前之）罰金罰鍰提高標準條例第2 條，中華民
國96年罪犯減刑條例第2 條第1 項第3 款、第7 條、第9 條，判
決如主文。
本案經檢察官馬凱蕙到庭執行職務。
中    華    民    國    97    年    2     月    25    日
                  刑事第十四庭審判長法  官   林海祥
                                    法  官   汪怡君
                                    法  官   許炎灶
上列正本證明與原本無異。
如不服本判決，應於判決送達後10日內向本院提出上訴狀（應附
繕本），其未敘述上訴理由者，應於上訴期間屆滿後20日內補提
理由書狀於本院，上訴於臺灣高等法院。
                                    書記官   屠衛民
中    華    民    國    97    年    2    月     25    日
附錄本案論罪科刑所引法條：刑法第277 條第1 項。
中華民國刑法第277條（普通傷害罪）
傷害人之身體或健康者，處3 年以下有期徒刑、拘役或1 千元以
下罰金。
犯前項之罪因而致人於死者，處無期徒刑或7 年以上有期徒刑；
致重傷者，處3 年以上10年以下有期徒刑。
附表：
┌──────┬───────────┬───────────┬────────────┐
│相關法律規定│行為時（修正前）之規定│裁判時（修正後）之規定│本案具體適用後之比較結果│
├──────┼───────────┼───────────┼────────────┤
│刑法第277 條│傷害人之身體或健康者，│傷害人之身體或健康者，│1.刑法第277 條第1 項條文│
│第1 項      │處3 年以下有期徒刑、拘│處3 年以下有期徒刑、拘│  本身並未修正，惟其法定│
│            │役或1,000 元以下罰金。│役或1,000 元以下罰金。│  罰金刑部分，雖不論依行│
│            │                      │                      │  為時或裁判時之規定，罰│
│            │                      │                      │  金刑之最高數額均屬一致│
│            │                      │                      │  ，均為銀元10,000元即新│
├──────┼───────────┼───────────┤  臺幣30,000元，但行為時│
│刑法第33條第│罰金：1 元以上。      │罰金：新臺幣1,000 元以│  罰金刑之最低數額為銀元│
│5 款        │                      │上，以百元計算之。    │  1 元，折算後為新臺幣3 │
├──────┼───────────┼───────────┤  元（提高倍數後為新臺幣│
│刑法施行法第│（無。惟另依現行法規所│中華民國94年1 月7 日刑│  30元），裁判時罰金刑之│
│1 條之1     │定貨幣單位折算新臺幣條│法修正施行後，刑法分則│  最低數額，則為新臺幣1,│
│            │例第2 條：「現行法規所│編所定罰金之貨幣單位為│  000 元，自以行為時之規│
│            │定金額之貨幣單位為圓、│新臺幣（第1 項）。94年│  定有利於被告。        │
│            │銀元或元者，以新臺幣元│1 月7 日刑法修正時，刑│2.依臺灣高等法院暨所屬法│
│            │之3 倍折算之。」、罰金│法分則編未修正之條文定│  院95年法律座談會意見，│
│            │罰鍰提高標準條例第1 條│有罰金者，自94年1 月7 │  關於刑法分則編未修正之│
│            │前段：「依法律應處罰金│日刑法修正施行後，就其│  條文訂有罰金者，自95年│
│            │、罰鍰者，就其原定數額│所定數額提高為30倍。但│  7 月1 日起，逕適用刑法│
│            │得提高為2 倍至10倍。」│72年6 月26日至94年1 月│  施行法第1 條之1 之規定│
│            │等規定，將貨幣單位折算│7 日新增或修正之條文，│  ，不再適用罰金罰鍰提高│
│            │為新臺幣及提高罰金之處│就其所定數額提高為3 倍│  標準條例第1 條前段之規│
│            │罰數額。）            │（第2 項）。          │  定。                  │
├──────┼───────────┼───────────┼────────────┤
│刑法第28條  │2 人以上共同實施犯罪之│2 人以上共同實行犯罪之│無論依行為時或裁判時之規│
│            │行為者，皆為共犯。    │行為者，皆為正犯。    │定，均成立共同正犯，裁判│
│            │                      │                      │時之法律並未較有利於被告│
│            │                      │                      │。                      │
├──────┼───────────┼───────────┼────────────┤
│刑法第41條第│犯最重本刑為5 年以下有│犯最重本刑為5 年以下有│依行為時刑法第41條第1 項│
│1 項前段    │期徒刑以下之刑之罪，而│期徒刑以下之刑之罪，而│前段、罰金罰鍰提高標準條│
│            │受6 個月以下有期徒刑或│受6 個月以下有期徒刑或│例第2 條（已廢止）之規定│
│            │拘役之宣告，因身體、教│拘役之宣告者，得以新臺│，易科罰金係以銀元100 元│
│            │育、職業、家庭之關係或│幣1,000 元、2,000 元或│以上300 元以下折算1 日，│
│            │其他正當事由，執行顯有│3,000 元折算1 日，易科│換算新臺幣後，係以新臺幣│
│            │困難者，得以1 元以上3 │罰金。                │300 元以上900 元以下折算│
│            │元以下折算1 日，易科罰│                      │1 日，依裁判時刑法第41條│
│            │金。                  │                      │第1 項前段規定，其最低易│
├──────┼───────────┼───────────┤科罰金之折算標準為新臺幣│
│罰金罰鍰提高│依刑法第41條易科罰金或│（已廢止）            │1,000 元，自以行為時之規│
│標準條例第2 │第42條第2 項易服勞役者│                      │定有利於被告。          │
│條          │，均就其原定數額提高為│                      │                        │
│            │100 倍折算1 日；法律所│                      │                        │
│            │定罰金數額未依本條例提│                      │                        │
│            │高倍數，或其處罰法條無│                      │                        │
│            │罰金刑之規定者，亦同。│                      │                        │
└──────┴───────────┴───────────┴────────────┘


司法院資訊處製作；財團法人民間司法改革基金會備份。
